【裁判字號】    94,簡上,137
【裁判日期】    951023
【裁判案由】    給付工程款
【裁判全文】
臺灣士林地方法院民事判決             94年度簡上字第137號
上  訴  人  互邦營造有限公司
法定代理人  丙○○
訴訟代理人  彭上華律師
複  代理人  甲○○
被  上訴人  百年工程有限公司
法定代理人  乙○○
上列當事人間給付工程款事件，上訴人對於中華民國94年6 月2
日本院內湖簡易庭93年度湖簡字第807 號第一審判決提起上訴，
本院於95年10月5 日言詞辯論終結，判決如下：
    主  文
原判決關於駁回上訴人後開第二項之訴，並訴訟費用之裁判均廢
棄。
被上訴人應再給付上訴人新台幣貳萬玖仟玖佰貳拾陸元，及自民
國九十三年十一月十日起至清償日止，按年息百分之五計算之利
息。
其餘上訴駁回。
第一審及第二審訴訟費用由被上訴人負擔五分之三，餘由上訴人
負擔。
    事實及理由
甲、程序方面：
    本件被上訴人未於言詞辯論期日到場，核無民事訴訟法第38
    6 條各款所列情形，爰依上訴人之聲請，由其一造辯論而為
    判決。
乙、實體方面：
一、上訴人在原審起訴主張：被上訴人於民國93年7 月間次承攬
    上訴人「內湖住家打掃清運工程」（下稱系爭工程），依原
    證一工程報價單（原審第8 頁）約定，系爭工程分為二部分
    ，第一部分為「拆除運棄」，工程款為新台幣（下同）85,
    000 元，第二部分為「開挖」，工程款為30,000元，合計為
    115,000 元，付款方式為完工後七日內付現。上訴人已完成
    「拆除運棄」部分，且無被上訴人所述盜賣拆除後之鐵件、
    雨棚、鋁架之情形，被上訴人自應依約給付該部分工程款85
    ,000 元 。至於「開挖」部分，上訴人於當初訂約時已告知
    開挖前要作擋土牆才能施作，被上訴人卻表示不用，即要求
    上訴人開挖。上訴人於93年7 月12日開挖施作第一天後，開
    挖到水層，發現土質鬆軟，如繼續開挖下去，恐有安全之虞
    ，即先暫時停止開挖，並通知訴外人方劍書，並與方劍書、
    被上訴人之業主曾先生一同會勘，會勘當日方劍書指示其不
    要施作，把土埋回去，所以才未繼續施作。之後被上訴人在
    完全未知會上訴人情形下，即另行僱請他人施作，就此開挖
    部份，被上訴人應給付上訴人僱用一台挖土機一日租金7,00
    0 元及挖土機一次運費1,500 元及一日工資2,000 元，爰依
    承攬契約之約定，請求被上訴人給付100,275 元｛含百分之
    五營業稅，計算方式：（85000+7000+1500+20 00） ×1.05
    ｝及自起訴狀繕本送達翌日起至清償日止，按年息百分之五
    計算之利息。
二、被上訴人在原審則以：其向業主曾先生承包系爭工程，工程
    報價十三萬餘元，其再將系爭工程全部委由上訴人施作，依
    工程報價單之記載，系爭工程雖分為「拆除運棄」及「開挖
    」二部分，但係採合併計價，工程款為115,000 元。雖上訴
    人已完成拆除運棄之部分，然因上訴人之現場施工人員，將
    拆除後之鐵件、雨棚、鋁架等屬於業主之財產盜賣，上訴人
    應依工程報價單第2 條：「乙方施作打除清運時，如有施作
    位置錯誤且蓄意施作造成甲方之損失，需由乙方負責。」之
    規定，賠償被上訴人之損害。另開挖部分，上訴人依約須開
    挖面積4x3x2.5 平方公尺，然上訴人並未完成開挖，被上訴
    人經方劍書告知上訴人因挖到水層不挖後，有聯絡業主及上
    訴人會勘，然上訴人未到，僅有工頭大鄧到場，已請大鄧轉
    告上訴人要繼續開挖，之後被上訴人並以93年9 月16日（百
    ）字第93011 號（原審第25頁）請上訴人回文答覆，卻未見
    答覆。上訴人未完成開挖部分，使被上訴人遭業主於93 年7
    月解約，並由業主自行完成，被上訴人因此遭業主扣款50,
    000 ，僅領得90,000元，上訴人請求被上訴人給付工程款實
    無理由等語資為抗辯。
三、本件原審對於上訴人之請求，判決被上訴人應給付上訴人承
    攬報酬44,000元，及自93年11月10日起至清償日止，按年息
    百分之五計算之利息，併依職權宣告假執行，而駁回上訴人
    其餘之請求。（被上訴人就原審命給付部分並未聲明不服，
    故該部分業已確定）。上訴人對其敗訴部分聲明不服，並以
    與原審相同之陳述作為上訴理由（95年4 月12日準備程序筆
    錄第1 頁），並聲明：(一)原判決不利上訴人部分廢棄。(二)被
    上訴人應再給付上訴人56,275元及自起訴狀繕本送達翌日起
    至清償日止，按年息百分之五計算之利息。被上訴人則未於
    準備期日及言詞辯論期日到場，亦未提出任何書狀作何聲明
    或陳述。
四、經查，下列為兩造於原審不爭執之事項，並有工程報價單、
    照片、證人劉易遠之證述以及原審之言詞辯論筆錄可佐，堪
    信為真實：
  (一)兩造有簽立原審第8 頁之工程報價單，上訴人承攬之系爭工
    程項目包括「拆除運棄」及「開挖」，約定報酬為115,000
    元。
  (二)上訴人已完成拆除運棄部分，另開挖部分，上訴人於93年7
    月12日施工第一天因挖到水層即停工未再施作（原審第22頁
    照片），有通知訴外人方劍書。業主曾先生有要求上訴人繼
    續施作（原審第64頁）。
  (三)系爭工程係被上訴人向業主曾先生承攬，嗣因系爭工程之開
    挖部分上訴人未施作完成，業主因此於93年7 月間解約自行
    僱請他人施作，93年9 月被上訴人遭業主扣款50,000元，僅
    領取90,000元之報酬（原審第36頁、第69頁）。
五、整理兩造之爭點：
  (一)兩造有無就系爭工程「拆除運棄」項目約定報酬為85,000元
    或是「開挖」項目約定報酬為30,000元。
  (二)上訴人就已完成拆除運棄部分得請求之報酬若干？
  (三)上訴人就開挖項目之施作雖未完工，是否向被上訴人得請求
    施工一日所支出之一台挖土機租金7,000元、運費1,500元及
    一日工資2,000元之金額？
  (四)被上訴人主張上訴人現場施工人員，將拆除後之鐵件、雨棚
    、鋁架等屬於業主之財產盜賣，上訴人應依工程報價單第2
    條之規定，賠償被上訴人之損害，是否有理由？
六、得心證之理由：
  (一)上訴人固主張兩造就系爭工程「拆除運棄」項目約定報酬為
    85,000元，另「開挖」項目約定報酬為30,000元云云，然已
    為被上訴人所否認。經查，從兩造所不爭執之工程報價單之
    記載觀之，其中項次一雖以打字記載「拆除運棄：金額85,0
    00元」，然上開金額85,000元部分已被劃除，另改以手寫記
    載「含開挖4 ×3 ×2.5 Ｍ，115,000 元，若開挖遇到障礙
    ，先照相存證，確認後再行施作。機具進場若有障礙，先行
    停工，待業主會勘開後施作。」等字句，另參酌證人方劍書
    於原審之證稱：「報價單是互邦營造（即上訴人）打好拿來
    的‧‧上面手寫字跟數字是我寫的，是當場在報價單上增加
    工程內容並蓋章。‧‧並不知道不含開挖的實際談定價錢，
    只知道加入開挖共115,000 元。‧‧之前在談時，沒有就拆
    除運棄、開挖分開談價錢等語（原審第48、49頁，94年2 月
    24日之言詞辯論筆錄），足見，兩造係協商後始簽立上開工
    程報價單，均已同意就拆除運棄及開挖部分採合併計價，工
    程費用共115,000 元，兩造並未就細項分開約定價錢，因此
    ，上訴人之上開主張，自無理由。
  (二)按承攬之工作，以承攬人個人之技能為契約之要素者，如承
    攬人死亡或非因其過失致不能完成其約定之工作時，其契約
    為終止。工作已完成之部分，於定作人為有用者，定作人有
    受領及給付相當報酬之義務，民法第512 條定有明文。查兩
    造均不爭執上訴人已完成拆除運棄部分，另開挖部分，上訴
    人僅於93年7 月12日施工第一天因挖到水層即停工未再施作
    ，業主曾先生已另於93年7 月間僱請他人施作等事實，因此
    足認上訴人顯已無法再完成約定之開挖部分。另參酌兩造對
    於因上訴人未完成開挖部分，被上訴人於93年9 月間遭業主
    扣款50,000元，僅領取90,000元之報酬等情亦不爭執，可知
    就上訴人已完成之拆除運棄部分，被上訴人有因此領取業主
    給付之報酬，則上訴人已完成之拆除運棄部分，對於被上訴
    人而言自屬有用。而上訴人承攬之系爭工程，雖非以上訴人
    個人之技能為契約之要素，而不能直接適用民法第512 條第
    2 項之規定，然基於相類似之事實為相同處理之法理，上訴
    人已完成之拆除運棄部分，既對定作人即被上訴人為有用，
    本院認為應可以類推適用民法512 條第2 項之規定，使被上
    訴人仍負有給付相當報酬之義務。次查，系爭工程係採合併
    計價，並未針對拆除運棄項目另約定報酬，已如前述。而業
    主曾先生與被上訴人原定報酬為140,000 元，扣除未施作開
    挖部分之50,000元，就已施作拆除運棄部分係給付被上訴人
    90,000元，參以系爭工程兩造間約定之工程款115,000 元，
    被上訴人與業主約定報酬為140,000 元，依一般工程習慣，
    轉包時上包應會從中賺取差價以作為利潤，是計算被上訴人
    應給付之相當報酬時，應將被上訴人應得之利潤予以考量。
    因此本院斟酌上開情事，就上訴人已完成之拆除運棄部分，
    認被上訴人應給付上訴人73,926元（計算方式：115000÷14
    0000=82.14% ，90000 ×82.14%=73926）之報酬應屬相當。
  (三)次按當事人主張有利於己之事實者，就其事實有舉證之責任
    ，民事訴訟法第277 條前段定有明文。查上訴人固不否認未
    完成系爭工程之開挖部分，惟辯稱於當初訂約時已告知開挖
    前要作擋土牆才能施作，被上訴人卻表示不用，即要求其開
    挖云云，然為被上訴人所否認，而上訴人復未能舉證以實其
    說，自難認其上開所辯為真實。至於上訴人另辯稱於挖到水
    層停工後，有通知方劍書，之後會勘時，方劍書有指示不要
    施作等情，亦為被上訴人所否認，而上訴人復未就會勘及方
    劍書指示之情形舉證以實其說，自難認上訴人就開挖部分停
    工未繼續施作，有何正當理由。況依工程報價單已約定：「
    若開挖遇到障礙，先照相存證，確認後再行施作。機具進場
    若有障礙，先行停工，待業主會勘開後施作。」亦即業主也
    可要求被上訴人繼續施作，而上訴人亦自承業主曾先生有要
    求上訴人繼續施作（見原審第64頁），則上訴人遲未繼續施
    作，亦顯無正當理由。因此，上訴人縱有支出開挖部分之挖
    土機租金7,000 元、運費1,500 元及一日工資2,000 元等金
    額，亦因開挖部分未完成，屬於可歸責於上訴人，上訴人自
    不得向被上訴人請求該部分之金額。
  (四)被上訴人固辯稱上訴人之現場施工人員，將拆除後之鐵件、
    雨棚、鋁架等屬於業主之財產盜賣，上訴人自應依工程報價
    單第2 條之規定，賠償被上訴人之損害云云，然被上訴人並
    未舉出任何證據加以證明，且參酌系爭工程之業主亦已出具
    上訴人於「拆除運棄」之工程中並無盜賣情事之證明書1 紙
    影本（原審第43頁）附卷可參，因此被上訴人此部分之抗辯
    ，亦難採信。
七、綜上所述，上訴人本於承攬契約之約定，得請求被上訴人給
    付上訴人已完成拆除運棄部分相當報酬73,926元，及自起訴
    狀繕本送達翌日即93年11月10日起（卷內雖無被上訴人收受
    起訴狀繕本之回證，然因被上訴人已於93年11月9 日到庭陳
    述，故以當次庭期翌日起算遲延利息）至清償日止，按年息
    百分之五計算之利息。從而，上訴人請求被上訴人再給付29
    ,926 元 （00000-00000=29926） ，及自93年11月10日起至
    清償日止，按年息百分之5 計算之利息，為有理由，應予准
    許；逾此部分所為請求，即無理由，應予駁回。原審就上開
    應予准許部分，為上訴人敗訴之判決，尚有未合，應由本院
    予以廢棄改判如主文第二項所示。至上訴人請求不應准許部
    分，原判決為上訴人敗訴之判決，理由雖有不同，結論則無
    二致，上訴意旨求予廢棄，為無理由，應駁回其上訴。
八、據上論結，本件上訴為一部有理由，一部無理由，依民事訴
    訟法第436 條之1 第3 項、第463 條、第385 條第1 項、第
    449 條第2 項、第450 條、第79條，判決如主文。
中    華    民    國    95    年    10    月    23    日
                  民事第二庭審判長法  官  陳介源
                                  法  官  李瑜娟
                                  法  官  林政佑
以上正本證明與原本無異。
本判決不得上訴。
中    華    民    國    95    年    10    月    27    日
                                  書記官  楊錫芬


司法院資訊處製作；財團法人民間司法改革基金會備份。
